臺灣彰化地方法院民事判決　100年度訴字第386號
原　　　告　江晉瑜原名江岳倫.
法定代理人　陳貴里
法定代理人　江世貞
訴訟代理人　李進建律師
被　　　告　江蕭昭
被　　　告　黃金定
被　　　告　王煙源
上列當事人間請求分割共有物事件，本院於民國100年12月15日
言詞辯論終結，判決如下：
    主    文
兩造共有坐落彰化縣員林鎮○○段255地號、田、面積7800平方
公尺土地，其分割方法如附圖一所示：即編號Ａ部分、面積1492
.22平方公尺，分由被告王煙源取得；編號Ｂ部分、面積2259.45
平方公尺，分由被告黃金定取得；編號Ｃ部分、面積1407.73平
方公尺，分由原告取得；編號Ｄ部分、面積2640.60平方公尺，
分由被告江蕭昭取得。
訴訟費用，由兩造按附表之原應有部分比例分擔之。
    事實及理由
一、被告江蕭昭經合法通知，未於言詞辯論期日到場，核並無民
    事訴訟法第386條所列各款情形，爰依原告之聲請，由其一
    造辯論而為判決。
二、原告主張：
  (一)緣兩造共有坐落彰化縣員林鎮○○段255地號、地目田、
      面積7800平方公尺土地（下稱系爭土地），所有權應有部
      分如附表所示。原告為使達到共有土地之經濟效益，遂向
      被告等人提起分割共有土地之想法，並寄發存證信函，惟
      無法達成協議分割，原告只得訴請裁判分割等語，另提出
      如附圖一所示之分割方案。並聲明：如主文第一項所示。
  (二)被告江蕭昭為原告祖母，希二人分配相鄰；被告江蕭昭分
      得位置，得與原告向南出入，且她得借由北側鄰私人道路
      通行。又系爭土地上有共有人種植葡萄、稻田。南側為主
      要對外通行道路，北側為溝渠水利用地，東西兩側為他人
      土地。若依現況圖分割，共有人間恐有人無法通行（因被
      告黃金定占用部分，幾乎占滿南鄰通道），且為了長遠計
      ，每人應均有向南通路，彼此較公平。而原告主張分割案
      ，共有人分得均鄰南則通行道路，利益大致均等，也勿庸
      再費鉅資鑑價等語。
三、被告黃金定部分：
    係爭土地應受農業發展條例第16條之限制而無法分割。如得
    以分割，被告希望能依兩造目前使用現況（稻田）為分割，
    蓋此十餘年來皆如此狀態等語。
四、被告王煙源部分：
    其同意分割，惟必須依照兩造目前使用現況位置（栽植葡萄
    ）分割等語。
五、被告江蕭昭經合法通知，未於言詞辯論期日到場，亦未提出
    書狀作何聲明或陳述。
六、得心證之理由：
（一）查兩造共有系爭土地，其持分如附表所示，原告前曾向被
      告表達協議分割系爭土地，惟並未獲共識等情，業據原告
      提出土地登記第二類謄本、地籍圖謄本、存證信函及回執
      為證，且為被告等所不爭執，堪信為真實。又本院會同彰
      化員林地政事務所派員進行勘驗，兩造就系爭土地之使用
      現況，有勘驗筆錄附卷可按及附圖二所示。
（二）按共有物除因物之使用目的不能分割，或共有人間契約訂
      有不分割之期限者外，各共有人，得隨時請求分割共有物
      。再共有物分割之方法，共有人不能協議決定者，法院得
      因任何共有人之聲請，以原物分配或變價分配之，民法第
      823條第1項、第824條第2項規定甚明。查系爭土地為特定
      農業區之田地，屬農業發展條例第3條第11款規定之「耕
      地」。按「每宗耕地分割後每人所有面積未達0.25公頃者
      ，不得分割。但有下列情形之一者，不在此限：…四、本
      條例中華民國89年1月4日修正施行前之共有耕地，得分割
      為單獨所有。…」農業發展條例第16條第1項第4款已有明
      定。關於同條例修正前已共有之耕地，於同條例修正後，
      共有人分別移轉其持分土地予新共有人，並經多次移轉，
      其共有人數仍維持或少於同條例修正前之共有人數，雖其
      共有人間持分已有變動，惟基於農地產權單純化之立法意
      旨，且土地原屬農業發展條例修正施行前之共有耕地，合
      於上開農業發展條例第16條第1項第4款之情形，自得依前
      開規定辦理分割（參酌內政部台內地字第8913740號行
      政解釋及「耕地分割執行要點」第12點）。查89年農業發
      展條例修正施行前，系爭土地之共有人為4人，嗣該條例
      修正施行後，被告江蕭昭於99年11月19日買受取得系爭土
      地持分7940分之2688，原告則於100年1月26日買受取得系
      爭土地持分7940分之1433，此有原告提出土地登記第二類
      謄本附卷可參。且於本案進行分割後，土地宗數並未超過
      共有人人數，依上開說明，分割合於上開農業發展條例第
      16條第1項第4款規定，故本件分割不受農業發展條例規定
      不得分割之限制。又本件兩造間未訂有不分割之特約，核
      與民法第823條第1項規定相符，則原告本於土地共有人之
      分割請求權，訴請判決分割，於法有據，應予准許。
（三）查系爭土地之東側、西側、北側均鄰他人土地、溝渠，南
      側有道路可供通行（被告黃金定稱約有八米寬）。被告黃
      金定、王煙源雖主張依土地目前使用現況分割，惟如依兩
      造目前就系爭土地之使用現況作為分割方案，將使北側分
      割之土地形成袋地，除不利於使用外，更可能因該地通行
      問題，日後再生爭執（原則上只能通行於原共有人之地，
      即被告黃金定附圖二之Ｂ地），對各共有人有所不利。觀
      之原告提出如附圖一所示之分割方案，使各共有人分得之
      土地位置，得由南側道路通行，利害較均等；雖此分割方
      案，被告王煙源現栽種葡萄作物，必須為部分遷移，而被
      告黃金定係種植稻米，影響較輕微，惟該等作物在遷移上
      應不致花費甚鉅，且因分割而不得不如此。況被告黃金定
      、王煙源所主張之現況分割方法（即如附圖二），被告黃
      金定、原告實際占用，均超過其持分面積，被告等亦未提
      出如何找補，或因應之道。是以，本院認原告提出如附圖
      一之分割方案，應較為可採。綜上所述，本院斟酌系爭土
      地臨地狀況、使用目的及經濟效益、依兩造應有部分之均
      衡原則計算分配等因素，判決如主文第一項所示。
七、按因共有物分割、經界或其他性質上類似之事件涉訟，由敗
    訴當事人負擔訴訟費用顯失公平者，法院得酌量情形，命勝
    訴之當事人負擔其一部，民事訴訟法第80條之1定有明文。
    本件係因分割共有物事件涉訟，被告之行為，可認係按當時
    之訴訟程度為伸張或防禦權利所必要。故諭知由兩造按其原
    應有部分比例，分擔本件訴訟費用（原告已墊付）。
八、訴訟費用負擔之依據：民事訴訟法第78條、第80條之1。
中    華    民    國   100    年    12    月    29    日
                  民事第一庭    法  官  王鏡明
以上正本係照原本作成。
如對判決上訴，應於判決送達後20日內向本院提出上訴狀。如委
任律師提起上訴者，應一併繳納上訴審裁判費。
中    華    民    國   100    年    12    月    29    日
                                書記官  楊美芳
附圖一：彰化縣員林地政事務所於100年7月29日複丈之土地複丈
        成果圖(分割方案圖)
附圖二：彰化縣員林地政事務所於100年6月3日複丈之土地複丈
        成果圖(現況略圖)
附表：
┌──────┬───────┐
│共有人姓名  │   應有部分   │
├──────┼───────┤
│黃金定      │2300/7940     │
├──────┼───────┤
│王煙源      │1519/7940     │
├──────┼───────┤
│江蕭昭      │2688/7940     │
├──────┼───────┤
│江岳倫      │1433/7940     │
└──────┴───────┘